臺灣高雄地方法院刑事判決　　　　　　 95年度簡上字第811號
公　訴　人　臺灣高雄地方法院檢察署檢察官
上　訴　人　丙○○
即　被　告
選任辯護人　張榮作　律師
上列被告因違反動產擔保交易法案件，經檢察官聲請以簡易判決
處刑（聲請案號：臺灣高雄地方法院檢察署95年度偵字第 10184
號），並由本院高雄簡易庭於95年5 月23日，以95年度簡字第31
65號刑事簡易判決後，被告聲明不服提起上訴，經本院管轄之第
二審合議庭認不應以簡易判決處刑，改依通常程序審理，自為第
一審判決如下：
    主  文
原判決撤銷。
丙○○無罪。
    理  由
一、聲請簡易判決處刑意旨略以：被告丙○○於民國94年8 月22
    日，以其所有車牌號碼DV-0985 號自用小客車供擔保，與福
    灣企業股份有限公司（下稱福灣公司）訂立動產抵押契約，
    透過該公司介紹、保證，向遠東國際商業銀行股份有限公司
    （下稱遠東商銀）貸款新台幣（下同）25萬元，雙方約定本
    息分24期給付，每月 1期，每期應給付12,723元，標的物存
    放地點為丙○○位於高雄縣路竹鄉○○村○○路215巷67 號
    之住處，在未付清貸款之前，不得任意遷移或為其他處分。
    詎丙○○在取得貸款後，僅付款 3期後（聲請簡易判決處刑
    書誤載為 4期），自民國94年12月份起即拒不付款，並意圖
    為自己不法之利益，任將該車輛交由其前夫使用，並遷移他
    處，致生損害於債權人福灣公司，因認被告涉犯動產擔保交
    易法第38條之罪嫌。
二、按犯罪事實應依證據認定之，無證據不得認定其犯罪事實；
    又不能證明被告犯罪，應諭知無罪之判決，刑事訴訟法第15
    4條第2項及第301條第1項前段分別定有明文。又按刑事訴訟
    法上所謂認定犯罪事實之證據，係指足以認定被告確有犯罪
    行為之積極證據而言，如未能發現相當證據或證據不足以證
    明，自不能以推測或擬制之方法，以為裁判基礎，最高法院
    29年上字第3105號及40年台上字第86號分別著有判例意旨可
    參；又認定不利於被告之事實，須依積極證據，苟積極證據
    不足為不利被告之認定時，即應為有利於被告之認定，更不
    必有何有利之證據，亦有最高法院30年上字第816 號判例意
    旨可資參照。若證據資料在經驗科學上或論理法則上尚有對
    被告較為有利之存疑，而無從依其他客觀方法排除此項合理
    之可疑，即不得以此資料作為斷罪之基礎，且刑事訴訟制度
    受「倘有懷疑，則從被告之利益為解釋」、「被告應被推定
    為無罪」之原則所支配，故得為訴訟上之證明者，無論為直
    接或間接證據，須客觀上於一般人均不致有所懷疑而達於確
    信之程度者，始可據為有罪之認定，倘其證明尚未達於「確
    信」之程度，而有合理可疑存在時，即難據以為被告不利認
    定，換言之，在法律判斷上，即不能為被告有罪之認定。
三、次按動產擔保交易法第38條規定：「動產擔保交易之債務人
    ，意圖不法之利益，將標的物遷移、出賣、出質、移轉、抵
    押或為其他處分，致生損害於債權人者，處3 年以下有期徒
    刑、拘役或科或併科6,000 元以下之罰金。」該條文既規定
    以「意圖」為犯罪構成要件，則動機已成為犯罪內容之一部
    分，不得再視為一般之動機，而為刑法理論所稱之「目的犯
    」，其構成在主觀上除須具備故意之構成要件外，尚須具備
    法定之不法意圖，否則犯罪即無以成立。亦即動產擔保交易
    之債務人主觀上除須有將標的物遷移（或出賣、出質、移轉
    、抵押或為其他處分）之故意外，尚須具備不法利益之意圖
    ，客觀上復有將標的物遷移等行為，致生損害於債權人者，
    始克當之。從而，倘主觀上並無不法利益之意圖，亦無從以
    上開罪名相繩。
四、公訴人認被告涉有前揭犯行，係以、汽車新領牌照登記書
    。、遠東銀行福灣企業顧客申請書。、消費者信用貸款
    約定書。、保證書。、動產抵押契約。、高雄區監理
    所動產擔保交易動產性押設定登申請書。、高雄19支郵局
    95年1月18日存證信函第174號。、福灣企業股份有限公司
    所製作之訪視客戶紀錄表。、告訴代理人甲○○之偵訊筆
    錄等證據資料，為其論據固非無據。惟訊據被告丙○○固坦
    認其有向遠東商銀貸款25萬元，並以其所有車牌號碼DV-098
    5 號之自用小客車設定動產抵押權予福灣公司及約定汽車停
    放在丙○○位於高雄縣路竹鄉○○村○○路215 巷67號之住
    處，其後車輛已移置等事實，惟堅決否認有何違反動產擔保
    交易法之犯行，並辯稱：伊購車時即已告知福灣公司承辦人
    ，自己並無駕照，上開DV-0985 號自用小客車自始即由前夫
    丁○○借用伊名義購買，亦由丁○○使用，相關事宜亦均由
    丁○○處理，況本件車輛貸款後，上開車輛原停放在上開中
    正路住處，嗣因伊與丁○○離婚，上開汽車即由丁○○開走
    ，上開車貸並約定由丁○○繼續繳款，伊即離開上開中正路
    215 巷67號，而回娘家住。迄至福灣公司催款時，伊才知道
    丁○○已未繳款，且伊於95年6 月間曾看到上開車子，伊立
    即通知福灣公司人員前來約定地點取回上開車輛，減少損失
    ，但福灣公司並未前往等語；辯護人辯護意旨則以：被告前
    夫丁○○信用狀況不良，不能辦理分期貸款，所以本件才以
    被告名義購買系爭車輛並設定動產擔保抵押權予福灣公司，
    並由丁○○負責繳納貸款款項，且係丁○○使用及典當，因
    此，被告只是借名登記而非真正買受人，與動產擔保交易法
    之規定不符，且被告曾通知福灣公司前往取車，福灣公司不
    去取車，而將責任歸於被告，並不公平等語，資為辯護。
五、經查：
(一)、被告以福灣公司為保證，向遠東商銀貸款25萬元，並將所有
    車牌號碼DV-0985 號自小客車設定動產抵押權予福灣公司，
    而僅繳納3 期分期貸款後，自94年12月起即拒絕清償分期款
    項，嗣上開車輛則未停放於約定處所等事實，業據被告丙○○於本院95年9 月29日準備程序、95年12月19日及96年1 月
    30日審判程序之供述在卷，核與證人己○○於本院95年12月
    19日審判時證述：上開貸款部分係伊徵信的等語，及證人戊○○於本院上開審判時證述：上開貸款對保手續是伊辦的，
    回他們第一次繳款正常，車行通知我們送件、對保等語相符
    （見本院簡上卷第90頁、第136 頁），並有上開汽車新領牌
    照登記書、遠東銀行福灣企業顧客申請書、消費者信用貸款
    約定書及其約定條款、保證書、動產抵押契約及其登記申請
    書、高雄區監理所動產擔保交易動產性押設定登申請書、繳
    款明細紀錄、高雄19支郵局95年1 月18日存證信函第174 號
    、福灣企業股份有限公司所製作之訪視客戶紀錄表、被告丙○○身分證正反面影本、福灣公司變更登記表等附卷可按（
    見本院簡上卷第53頁至54頁、95年度他字第1624號卷第3 頁
    至第10頁、第17頁至18頁、同上署95年度他字第1624號卷第
    3 頁至第14頁）。是被告丙○○為本件動產擔保交易貸款之
    債務人，且上開車輛確實有約定地點遷移他處之事實，應堪
    認定。
(二)、惟證人丁○○（即被告之前夫）於本院95年12月19日審判時
    到庭具結證稱：被告丙○○係伊前配偶，渠二人於離婚前所
    購買之上開車輛實際上是伊要購買，因為伊的信用不好而無
    法辦理貸款，所以才用被告的名字購車及貸款，以被告名義
    向福灣公司辦理動產擔保抵押借款及分期還款，而由伊使用
    上開車輛及負責繳納車貸，當時伊之經濟狀況被告並不了解
    ，嗣伊與被告於95年1 月23日離婚，伊因負債所以未繼續繳
    款，並將該車拿去當了，惟未告知被告等語（見本院簡上卷
    第92頁至96頁）情節明確，核與被告於本院95年9 月29日準
    備程序、95年12月19日及96年1 月30日審判程序之供述情節
    大致相符，再核與證人蘇正修（即本件上開汽車貸款承辦人
    員）於本院96年1 月30日審判時到庭具結證稱：我打電話給
    被告，被告她說車子在約定地，是她先生在使用，要我們去
    牽，但我們沒有找到上開車輛等語（見本院簡上卷第139 頁
    ）情節大致符合，並有被告與其前夫丁○○離婚及遷移住所
    之被告全戶戶籍資料1件 （見本院簡上卷第27頁至28頁）在
    卷可稽。再依上開戶籍資料，本件被告原住上開竹南村中正
    路215 巷67號戶內自95年1 月23日起遷移變更住所地為高雄
    縣路竹鄉○○村○○街12號，且上開車輛係其前夫丁○○使
    用，被告僅係登記名義人，嗣遭福灣公司催繳車款後並曾通
　　知福灣公司前來取車之辯稱部分，應堪採信。
(三)、再審酌證人即福灣公司法務蘇正修、證人即告訴代理人甲○○、證人即本件貸款徵信人員己○○、證人即招攬系爭貸款
    業務之代理商頂嘉企業公司負責人戊○○分別於本院95年11
    月28日、96年1 月30日審判時到庭結證證稱：被告並未告知
    自己無駕照、不會開車、亦未告知上開車輛實際上誰在使用
    、誰在繳款，且沒見過被告開車等語（見本院簡上卷第74至
    76頁、第135 至141 頁、第87至92頁）情節綦詳，並有消費
    者信用貸款約定書及其約定條款、保證書、動產抵押契約及
    其登記申請書、繳款明細紀錄、被告丙○○身分證正反面影
    本（見同上署95年度他字第1624號卷第3 頁至第14頁）在卷
    可稽，是本件證人戊○○於94年8 月23日前往被告上開竹南
    村中正路215 巷67號住所處擔任對保人，而證人丁○○係本
    件保證人，且證人己○○係上開車貸徵信人員、證人蘇正修
    、甲○○係承辦人之一，渠等人對於本件動產擔保交易之車
    輛係何人使用、放置地點及繳款等細節，均係動產抵押擔保
    之徵信貸款、對保業務所必要查詢事項，因此，上開證人蘇
    正修、甲○○、己○○、戊○○之證述，僅能證明渠等人確
    實未曾見過被告開車之事實而已。至於被告有無駕照、不會
    開車、僅係登記名義人等情，並無礙於被告係本件動產抵押
    登記之交易事實，洵堪認定。
(四)、再者，被告固有將動產擔保交易之標的車輛交與其前夫丁○○使用，嗣其於95年1 月23日起因離婚而遷移變更住所地為
    高雄縣路竹鄉○○村○○街12號，且上開車輛亦有遷移致告
    訴人找不到之事實，已如上述，惟本件應審究關鍵係動產擔
    保交易之被告有無不法利益之意圖。經查，被告坦認係本件
    動產擔保交易之債務人，核與證人蘇正修、甲○○、己○○
    、戊○○之上開證述情節相符，惟被告與其前夫即證人丁○○於95年1 月23日離婚後，即自原住所地高雄縣路竹鄉○○
    村○○路215 巷67號戶內遷出，並於95 年1月23日起遷入高
    雄縣路竹鄉○○村○○街12號住所內，且有辦理遷移變更住
    所地登記之事實，業如上述，是本件被告因離婚事由而遷移
    住所地，且被告離婚前對於上開車輛之支配力本即有限，況
    其離婚後住所遷出後，對上開車輛使用、移動等情節更非被
    告所能掌握，因此，被告此部分辯稱與事實、經驗法則相符
    ，應堪採信。再者，本件被告於離婚後始受告訴人福灣公司
    催繳該車貸款，立即詳查上開車輛下落，並通知福灣公司派
    員取回，俾減少其受告訴人民事求償之損失事實，亦經證人
    蘇正修於本院96年1 月30日審判時證稱：被告說車子在約定
    地點，是她先生在使用，要我們去牽等語可證（見本院簡上
    卷第139 頁）。是上開車輛既由被告之前夫丁○○在使用，
    而被告僅係動產擔保交易之名義債務人，有被訴追及民事損
    害賠償之危險當事人地位，因此，被告於本件動產擔保交易
    根本未曾受有任何利益，而實際受益人係被告前夫丁○○，
    故被告才央請告訴人公司職員即證人蘇正修儘速派員前往上
    開車子約定地點，取回該車，是本件被告所辯其主觀上未曾
    有不法利益之意圖而為本件犯行，洵堪採信。
(五)、綜上，檢察官提出上開證據，固可以證明被告為本件動產擔
    保交易之債務人，及有上開車輛未停放在約定地點及即第4
    期起未繼續繳納分期款項之事實，惟並無積極證據足以證明
    被告主觀上有不法利益之意圖，是被告之行為尚與動產擔保
    交易法第38條之構成要件有間。此外，本院復查無其他積極
    證據抑或補強證據足資證明被告有何如聲請意旨所載之上開
    不法利益之意圖及其上揭犯行，爰揆諸上揭規定及說明，應
    認被告上開犯罪尚屬不能證明。
六、原審未予詳為推求，遽為被告有罪判決之諭知，即有未洽，
    而被告及其選任辯護人執此聲明上訴指摘原判決不當，應為
    有理由，自應由本院將原判決撤銷改判，另為被告無罪之諭
    知。
七、按檢察官聲請以簡易判決處刑之案件，經法院認為有刑事訴
    訟法第451 條之1 第4 項但書之情形者，應適用通常訴訟程
    序審判之，同法第452 條定有明文。又按對於簡易判決之上
    訴，準用刑事訴訟法第3 編第1 章及第2 章之規定，管轄第
    二審之地方法院合議庭受理簡易判決上訴案件，應依通常程
    序審理。其認案件有刑事訴訟法第452 條之情形者，應撤銷
    原判決，逕依通常程序為第一審判決，法院辦理刑事訴訟簡
    易程序案件應行注意事項第14項亦有明文。本件檢察官既已
    就被告涉犯動產擔保交易法第38條之犯行聲請簡易判決處刑
    ，經本院審理後，認被告被訴上開犯行應為無罪之諭知，已
    如前述，致有刑事訴訟法第451 條之1 第4 項但書第3 款之
    情形，依上揭規定，應由本院合議庭逕依通常程序審理後，
    而為第一審判決，檢察官如不服本判決，仍得於法定上訴期
    間內，向管轄之第二審法院提起上訴，附此敘明。
據上論斷，應依刑事訴訟法第452 條、第455 條之1 第1 項、第
3 項、第369 條第1 項前段、第364 條、第301 條第1 項，判決
如主文。
本案經檢察官乙○○到庭執行職務。
中　　華　　民　　國　　96　　年　　2 　月  　13  　　日
                  刑事第三庭  審判長法　官  田平安
                                    法  官  郭瓊徽
                                    法  官  施添寶
以上正本證明與原本無異。
如不服本判決，應於收受送達後10日內，向本院提出上訴書狀。
中　　華　　民　　國　　96　　年　　2 　月  　13  　　日
 　　　　　　　　　　　　　　       書記官  王翌翔
